【裁判字號】    88,上訴,3816
【裁判日期】    890114
【裁判案由】    妨害自由
【裁判全文】
臺灣高等法院刑事判決                  八十八年度上訴字第三八一六號
    上  訴  人  臺灣臺北地方法院檢察署檢察官
    被      告  乙○○
    被      告  庚  ○
    右  一  人
    選任辯護人  陳志忠
    被      告  甲○○
右上訴人因妨害自由案件，不服臺灣臺北地方法院八十八年度訴字第一一七號，中華
民國八十八年八月十八日第一審判決（起訴案號：台灣台北地方法院檢察署八十七年
度偵字第九二二六號）提起上訴，本院判決如左：
    主  文
上訴駁回。
    理  由
一、公訴意旨略以：因丙○○（起訴書誤載為陳麟任）之妻鍾明珍積欠甲○○、乙○○及庚○等人借款及會款，屢催不還，竟基於共同之犯意，推由庚○於八十七年
    一月二十日晚上九時許，以電話聯絡丙○○於同晚十一時至台北市○○路○段歐
    洲小鎮咖啡廳見面商談債務問題，丙○○依約抵達，即由甲○○率同綽號「阿壽
    」等四名不詳姓名男子，將丙○○押往台北縣中、永和一帶地址不詳之永倫開發
    建設公司一樓，脅迫丙○○替其妻償還欠款，丙○○迫不得已，只好答應，再由
    甲○○與一男子，押丙○○回台北市○○路六十號十五樓住處，簽發付款人為陽
    信商業銀行延吉分行、金額均為新台幣（下同）十萬元、發票日分別為同年二月
    二十八日、三月三十一日、四月三十日、五月三十一日之0000000、00
    00000、0000000、0000000之支票共四張，交甲○○收執，
    另簽發金額為二十萬元、發票日為四月三十日之0000000號支票，交甲○○轉交乙○○收執等情，因認被告甲○○、乙○○、庚○均涉有刑法第三百零二
    條第一項、第三百零四條第一項之罪嫌。
二、按犯罪事實應依證據認定之，無證據不得推定其犯罪事實，刑事訴訟法第一百五
    十四條訂有明文；又刑事訴訟法上所謂認定犯罪事實之證據，係指足以認定被告
    確有犯罪事實之積極證據而言，該項證據自須適合於被告犯罪事實之認定，始得
    採為斷罪資料；又認定犯罪事實所憑之證據，無論直接或間接證據，須於通常一
    般之人均不致有所懷疑，而得確信其為真實之程度，始得據為有罪之認定，倘其
    證明尚未達到此一程度，而有合理之懷疑存在時，法院既無從為有罪之確信，自
    應為無罪之判決（最高法院二十九年上字第三一０五號、七十九年台上字第四九
    八六號判例意旨參見）。
三、訊據被告乙○○、庚○、甲○○均堅決否認有妨害自由之犯行，被告乙○○辯稱
    ：其未指使何人妨害丙○○之自由，其所持有告訴人所簽發八十七年四月三十日
    到期、金額二十萬元之支票乙張並非由被告甲○○交付，而係由告訴人親自交付
    ，原因為告訴人夫妻積欠其二百餘萬元，而其原持有告訴人簽發金額三十萬元、
    八十七年一月六日到期之支票乙張，經向陽信銀行民生分行提示遭退票，告訴人
    丙○○要求延期於八十七年一月十四日到被告家中商談，由告訴人另簽發八十七
    年一月十九日到期、金額三十萬元之支票乙張換回前開支票，但在八十七年一月
    十八日告訴人來電要求被告勿提示該支票，被告即告知支票已轉出，若有誠意需
    先償還部分現金，部分期票，否則無法取回該支票，然告訴人並未依約前來換票
    ，該支票嗣經案外人余麗蓉提示交換，至一月二十二日被告始知已退票，惟當日
    下午六時許由被告庚○交付告訴人簽發金額十萬元、到期日八十七年四月三十日
    之支票一張，並告知剩餘之二十萬元告訴人會交付部分現金，迄八十七年一月廿
    六日即除夕前一天下午，告訴人至被告家中再簽發該紙支票換回一月十九日之支
    票，此即為被告持有該支票之原委，並非如公訴人質疑之情形，又告訴人夫妻積
    欠被告二百餘萬元，若被告教唆他人向告訴人強索，豈會僅要回二十萬元支票，
    而不追討其餘之款之理，又被告在電話中表示已將支票交黑道處理云云，係因告
    訴人一再要求換票，又不支付部分現金，被告乃佯稱交與他人藉以推諉，其實支
    票仍在被告持有，並無交與黑道，亦不認識告訴人所指之「阿壽」等語；被告庚○辯稱：告訴人之妻鍾明珍（原名鍾慧玲）積欠被告庚○及戊○○、丁○○、孫
    子宜、林靜曼等人債務，避不見面，告訴人乃於案發前二、三日邀集被告及戊○○等五人在歐洲小鎮咖啡廳協商，其間告訴人出示臺灣南投地方法院民事執行通
    知及他項權利證明書影本，表示其於八十七年四月間可取得該案之分配款二千八
    百萬元，屆時即可代妻償還債務，並允諾於同年一月二十五日可先還被告等每人
    二萬元，另又稱其有乙紙支票在乙○○處，需以十萬元現金及部分支票始得換回
    ，否則該紙支票若退票，其將無法再領用支票，會影響四月份之償債行動，故要
    求被告等再借予其十萬元等情，事後被告等商議後認為可行，即由被告與戊○○
    、丁○○、孫子宜四人合資十萬元借予告訴人，經聯繫乙○○查證確有其事，即
    由被告庚○以電話聯絡告訴人約定於一月二十日晚間十一時在歐洲小鎮咖啡廳見
    面，屆時由被告、戊○○、丁○○三人前往，告訴人抵達後表示其未帶支票需返
    家拿取即離去，約二、三十分鐘折返，被告即將十萬元交與告訴人，告訴人則將
    第0000000號、金額十萬元之支票交與被告，並囑被告將之轉交乙○○，
    斯時突有一約四十餘歲之男子闖入喝令被告等人離開，被告、戊○○、丁○○見
    狀即離去，隨後發生何事並不知情，又被告事後與戊○○等商量，因期待告訴人
    於一月二十五日會償還部分款項，故仍依告訴人之交代將該十萬元之支票轉交乙○○，被告並無妨害自由之犯行等語；被告甲○○辯稱：其與被告庚○、乙○○
    等人原不相識，亦未至歐洲小鎮咖啡廳，其所持有之0000000、0000
    000、0000000、0000000四紙十萬元之支票，係於八十七年一
    月十日左右晚間十時許，經告訴人電話聯繫，被告騎機車前往告訴人北寧街住處
    ，由告訴人簽發該四紙支票交與被告，其緣由為告訴人之妻積欠其會款及借款，
    八十六年十二月二十日其標得會款三十一萬二千元，鍾明珍交付由鍾宜靜簽發八
    十六年十二月十八日之同額支票交與被告，到期提示退票，至八十七年一月四、
    五日左右，鍾明珍及告訴人電邀被告前往協商，鍾明珍連同會款、借款共欠被告
    五十五萬二千元，由告訴人先簽發金額十五萬二千八百元之支票交與被告，答應
    餘款盡量籌措現金清償，告訴人隨又邀被告投資五十萬元或一百萬元進口大陸酒
    ，被告表示前帳結清後再投資，數天後告訴人又邀被告至其家中，告訴人稱無法
    籌得現金乃將上開支票四紙交與被告，被告因其未以現金清償故亦拒絕投資，告
    訴人因此甚為不滿，絕無妨害自由之犯行等語。
四、按公訴人認被告等有妨害自由之犯行，無非係以告訴人丙○○之指訴、其所提之
    錄音帶及譯文、及被告乙○○、甲○○均持有告訴人指稱遭強迫簽發之支票有支
    票影本等為其主要之論據；然告訴人之告訴，係以使被告受刑事訴追為目的，是
    其陳述是否與事實相符，仍應調查其他證據以資審認，最高法院五十二年度台上
    字第一三００號判例著有明文可稽，換言之，告訴人之告訴雖非無證據能力，惟
    仍須有補強證據，且經查明確與事實相符，始得採為罪證。經查：
（一）告訴人雖指稱其在歐洲小鎮咖啡廳遭「阿壽」、「何先生」、「嬲仔」及另二
      名不詳男子毆打並押往中、永和一帶向其逼討債務，並由「何先生」及另一男
      子將其押回住處簽發支票五紙，被告庚○等人曾向「阿壽」等人表示要去乙○○處等消息，「阿壽」等人原亦稱要將其押往乙○○處，該五人均聽命乙○○
      以行動電話指揮，及曾在乙○○家中見過「阿壽」，在審理中亦指稱「何先生
      」即係被告甲○○等情，然查被告乙○○、庚○、甲○○均已堅決否認其事；
      另告訴人指稱其遭押回家中簽發支票時有大廈管理員己○○及在家中等候之友
      人陳光明目睹，然查證人陳光明於原審證稱：「當晚凌晨二、三時許告訴人帶
      二人回來，聲音很小，沒注意交談內容，只看到好像在開支票，開完支票後二
      人即離去，當時未開大燈只開壁燈，該二人之長相不很清楚，其中一人戴眼鏡
      ，與被告甲○○樣子很像，但不確定，另一個年紀較大」等語（見原審八十八
      年三月三日筆錄）；證人己○○於原審證稱：「其係因告訴人於第二天告知其
      遭人夾持，故對告訴人於一月二十日凌晨曾帶人進去乙事有印象，當時看不出
      有任何異狀，其對被告甲○○亦無印象，告訴人當時亦未對其施以眼色暗示」
      等語（見原審八十八年三月十八日訊問筆錄），並於本院證稱：「 (問：告訴
      人隔天是否有跟你說他遭人挾持？）有，是第二天中午他跟我說，但他事後也
      未報案，我說你當時為何沒有暗示我，但告訴人沒吭氣，．．當時他沒有受傷
      ，他也沒有告訴我他被人打傷，．．他們當時是在警衛室外面講話，我沒有看
      到發生爭執」等語，則依證人陳光明、己○○之證言以觀，並不足以證明告訴
      人曾遭夾持強迫簽發支票，否則告訴人如果真於凌晨二、三時，於意思及行動
      自由均遭剝奪之情況下遭人挾持返家簽發支票，何以管理員及其友人均未察覺
      有任何異狀？而告訴人在對方僅有二人之情況下已返回住處，何以不向管理員
      及友人求助？況告訴人稱被毆打，惟證人己○○證稱晚上當時及隔天均未看到
      告訴人有受傷，告訴人亦未說有被毆打，而告訴人於本院自承並未就醫，亦未
      立即報案而遲至廿一日下午始報案，在在均與常情有違；且該二證人均無法確
      切指認隨同告訴人返家者即為被告甲○○；此外告訴人關於不利於被告乙○○
      、庚○、甲○○三人之指訴，均無任何補強證據足認與事實相符，亦未查獲「
      阿壽」其人，且檢察官依告訴人之指述，曾簽發搜索票指揮司法警察至台北市
      ○○○路五段一七一號十五樓之二被告乙○○住處、台北市○○○路三一巷十
      二號二樓「何先生、安義實業有限公司」、及台北縣蘆洲鄉○○街二四六巷二
      三號五樓「綽號阿壽的男子」處實施搜索，惟均毫無所獲，甚或未能查獲「何
      先生」及「阿壽」，有搜索票及搜索扣押證明筆錄可稽（見八十七年度偵字第
      九二二六號卷、第四十四至四十七頁）；則告訴人之指訴已難遽予憑信，尤不
      足資為不利於被告等之罪證。
（二）被告庚○辯稱之上開情節，經核與證人丁○○、戊○○、孫子宜、林靜曼等人
      分別於警訊、偵查、原審及本院供證之情節相符（丁○○部分見偵查卷、第二
      十三、二十四頁筆錄，戊○○部分見原審八十八年三月三日、八月四日筆錄及
      本院八十八年十二月十六日筆錄，孫子宜、林靜曼部分見原審八十八年三月三
      日筆錄），且有台灣南投地方法院民事執行通知、他項權利證明書各影本乙件
      可稽，而告訴人對曾與被告庚○等人協商再借款十萬元現金乙節亦不諱言，苟
      被告庚○等通知告訴人前往係要予挾持逼債，則被告庚○等何須再借十萬元現
      金予被告？故被告庚○辯稱：「係告訴人稱其有乙紙支票在乙○○處，需以十
      萬元現金及部分支票始得換回，否則該紙支票若退票，其將無法再領用支票，
      會影響以後償債行動，故由其與戊○○、丁○○、孫子宜四人合資十萬元借予
      告訴人，並依告訴人囑咐將十萬元支票轉交乙○○」一節應堪採信；又被告庚○所稱當日與告訴人聯絡、告訴人抵達歐洲小鎮咖啡廳隨即表示回家取支票，
      約二、三十分鐘後復返乙節，亦與告訴人及證人陳光明所述相符，自堪予採信
      ；又被告乙○○、甲○○二人對彼等分別持有告訴人指稱遭強迫簽發之支票四
      紙及乙紙之事實，非但未予隱諱，且主動提供支票影本，並對如何取得該等支
      票之原委交代極為詳盡，並提出相關支票影本、帳務資料以供佐證，彼等關於
      如何取得該等支票過程之供述衡諸經驗法則、論理法則亦無明顯違誤之處，而
      被告乙○○辯稱告訴人於八十七年一月二十六日曾至其家中交付該二十萬元之
      支票乙節，業經證人林正義證述屬實（見偵查卷第一０七、一０八頁筆錄），
      其辯稱與告訴人間欲以部分現金、部分支票換回原先之支票等協商過程，及自
      被告庚○處取得該紙十萬元之支票部分等情節，復與被告庚○、證人戊○○所
      供情節一致，彼等之辯解亦堪採信；被告乙○○、甲○○所提之支票影本自亦
      不足資為罪證。
（三）另告訴人所提其與被告乙○○及證人孫子宜之電話錄音及譯文中，被告乙○○
      雖曾表示已將支票交由黑道處理，孫子宜亦曾稱有人主導要用黑道和白道，明
      的和暗的其都會參加等語，然被告乙○○已辯稱係推諉之詞，且告訴人夫妻積
      欠債務長期無法合理解決，債權人心中之氣憤不滿自不難想見，故於電話中以
      近似威脅之語氣冀求能早日獲償，衡情非無可能，故而自不能僅憑該等語句遽
      行推斷被告必有妨害自由之犯行；此外公訴人所指被告等所辯有違常情，及與
      孫子宜、丁○○供述不同部分，或與卷內事證不盡相符，或係屬擬制推測之詞
      ，自均不足資為不利於被告等之論據。
五、綜上所述，本件告訴人之指訴既無法證明確與事實相符，又無其他足以證明被告
    等有妨害自由犯行之積極證據存在，全案顯有合理懷疑存在，揆諸前揭說明，被
    告等之犯罪尚屬不能證明，原審因而為被告等無罪之諭知。經核認事用法，尚無
    違誤。檢察官依告訴人之請求執陳詞上訴，核無理由，上訴應予駁回。
據上論斷，應依刑事訴訟法第三百六十八條判決如主文。
本案經檢察官費玲玲到庭執行職務
中    華    民    國    八十九    年      一        月        十四      日
                            臺灣高等法院刑事第十八庭
                                審判長法  官  吳      敦
                                      法  官  吳  明  峰
                                      法  官  陳  忠  行
右正本證明與原本無異。
如不服本判決應於收受送達後十日內向本院提出上訴書狀，其未敘述上訴之理由者並
得於提起上訴後十日內向本院補提理由書（均須按他造當事人之人數附繕本）。
                                      書記官  鎖  瑞  嶺
中    華    民    國    八十九    年      一        月        十七      日


司法院資訊處製作；財團法人民間司法改革基金會備份。
